臺灣雲林地方法院民事判決　　　　　　　 94年度訴字第471號
原　　　告　丁○○
　　　　　　乙○○
兼前列二人共同
訴訟代理人　丙○○
被　　　告　戊○○
　　　　　　甲○○
上列當事人間請求確認通行權等事件，本院於民國94年12月06日
言詞辯論終結，判決如下：
    主  文
確認原告就兩造與庚○○共有坐落雲林縣斗六市保庄900-1 號土
地面積262.16平方公尺之通行權存在。
被告應容忍原告就前開土地通行。
訴訟費用新台幣肆仟零捌拾元由被告各負擔二分之一。
    事  實
甲、原告方面：
一、聲明：求為判決如主文所示。
二、陳述：
　１分割前坐落雲林縣斗六市保庄900 號土地原為原告之被繼承
　  人黃居龍與庚○○、甲○○及戊○○共有，全體共有人於91
    年03月08日訂立協議書，協議土地分割之原則。黃居龍於91
    年08月16日過世，由其子丙○○、其孫丁○○、乙○○（代
    位繼承）繼承其應有部分。
　２民國九十二年七月及八月間共有人丙○○要求分割，各共有
　  人乃共同委由代書向地政事務所辦理分割，其中地號900 號
    由丙○○、丁○○、乙○○共有，地號900-01為兩造六人共
    有、地號900-02由戊○○所有、地號900-03由甲○○所有、
    地號900-04由庚○○所有。
  ３最初為共有物分割時各共有人都有經過協議，900-01號土地
    應提供為彼此通行之道路（協議書第二條），因為原告要申
    請建築執照，必須取得900-01號土地之通行同意書，但被告
    不同意出具，為此對否認原告權利之被告起訴。本件是主張
    約定通行權，不是袋地通行權。
　４前開協議書內所約定的通行權是就整筆土地並不附條件，亦
  　即分割完畢所有的共有人都可以依約定通行該筆土地。
  ５否認於分割當時共有人有「於臨地號897 號被占用土地未索
　  回前暫不開發建屋，且此項追討工作委由丙○○積極處理。
    」之約定。
乙、被告方面：
一、聲明：原告之訴駁回。訴訟費用由原告負。
二、陳述：
　１對原告提出原共有人於91年03月08日訂立之協議書沒有異議
　　。但原始分割時只分割成900 、900-01、900-02、900-03、
　  900-04地號等五筆土地，其中於900 地號（由原告丙○○三
    人共同取得）並非不面臨道路，是後來原告丙○○三人自己
    又將該地分割成05筆（即現在之900 、900-09、900-10、
    900-11、900-12），才造成後面的四筆成為袋地沒有通路。
　　嗣庚○○、丙○○、丁○○及乙○○與案外人朝坤建設公司
　  簽訂合建契約，為申請建築執照，庚○○、丙○○要求被告
    出具土地使用權同意書。被告以地號900 非屬袋地，對地號
    900-1 並無通行權未予同意，僅於93年04月01日出具同意書
    予庚○○及案外人朝坤建設公司。
　２按訂定分割協議書乃為配合黃居龍欲建屋娶孫媳而訂定，定
　  約時各共有人因不諳建築法令，爰依保守穩健原則，從寬預
    留巷道，以供彈性配合法令。至於實際使用自應回歸協議書
    第六條" 悉依相關法令、習慣及誠信原則" 為之（亦即，於
    法令限度內由各共有人協商決定）。易言之，於不違反法令
    規範內必須使用之巷道用地由共有人共同提供；至於逾越法
    令所必需範圍而為求舒適便利部份，自應由受益者負擔，而
    非如原告主張地號900-1 全部土地當然均供巷道使用。再者
    ，預留巷道亦非必然立即供巷道使用，仍需經過協商開發之
    程序 (誠如公園預定地或道路預定地，並非當然立即作為公
    園或道路使用，仍需經公告徵收，始能成為公園或道路用地
    )， 始完成為共有人同意之使用方式。況且亦非以供巷道使
    用為唯一之使用方式，只要共有人同意亦得變更之。
　３協議書第三條第一項拆除建物之約定，係配合黃居龍建屋之
　  鄰地使用權，並非為闢巷之前置作業：按協議書第三條第一
    項" 舊建物之拆除" 之約定，係配合黃居龍建屋時營建施工
    所需使用之鄰地，爰依民法第792 條" 鄰地使用權" 概念而
    要求騰空，並非為闢建巷道之前置作業。此由協議書僅約定
    甲方（即黃居龍）建屋之配合相關事宜，對乙、丙、丁（即
    其餘共有人）之使用均未約定。「第三條" 各方．．．之建
    物，位於預留巷道部份，於甲方取得建築執照後一個月內拆
    除" 」，可證拆除預留巷道上之建物，僅為配合甲方營造建
    物之需用而己。
　４按分割協議書雖為系爭土地分割事宜而訂定，但其訂定之前
　  提" 配合黃居龍建屋娶孫媳" 亦不復存在，而分割登記既已
    完成，且實際分割內容又與協議書未盡相符（如第二條約定
    由乙、丙、丁共同分配圖示之C ，惟實際分割業已分別單獨
    所有而推翻原約定共有關係），則該協議書有無繼續存在以
    拘束各立協議書人之效力，尚待審究（蓋分割協議書乃分割
    登記之前置作業，分割登記既已完成，則分割協議書似已無
    所附麗）。
　５又系爭地號900-1 土地並未登記為道路用地，且原告丙○○
　  等四人亦未有地役權之登記，則原告只能依民法第787 至
    789 條規定主張通行權或開路權，而非要求被告無條件空白
    授權土地使用，原告主張顯逾法令規定，自無可採。
　６臨地號897 被占用土地迄未索回，原告要求提前開發使用，
　  顯違誠信及公平：
    分割當時共有人有「於臨地號897 號被占用土地未索回前暫
    不開發建屋，且此項追討工作委由丙○○積極處理。」之約
    定。按分割係以權狀持分分割（而非實物分割），惟因臨地
　　號897 部份土地約被占用6 公尺寬33公尺長（圖示如證物五
　  ），爰分割時約定於被占用土地未索回前暫不開發（否則，
    對地號900-2 及900-3 不公，因其分配土地約30% 被占用；
    而地號900-4 並無被占用之負擔），且由原告丙○○負責追
    討工作。現被占用土地既未索回，原告丙○○亦未履行追討
    工作之約定，苛求被告出具地號900-1 土地使用權同意書，
    以便原告建屋出售，顯違誠信及公平，自無可採。
　７綜上，原告請求確認就系爭地號900-1 土地有通行權存在，
　  顯無理由，請求　鈞院判決如訴之聲明，以昭折服。惟為利
    土地充分使用暨原告與案外人合建契約之履行，被告同意兩
    造協議就系爭地號900-1 土地予以分割為兩造單獨所有或其
    他適當之土地交換。
    理    由
一、原告主張分割前坐落雲林縣斗六市保庄900 號土地原為原告
    之被繼承人黃居龍與庚○○、甲○○及戊○○共有，全體共
　　有人於91年03月08日訂立協議書，協議土地分割之原則。嗣
  　黃居龍於91年08月16日過世，由其子丙○○、其孫丁○○、
    乙○○（代位繼承）繼承其應有部分。至民國九十二年七月
　　及八月間共有人丙○○要求分割，各共有人乃共同委由代書
　  向地政事務所辦理分割，其中地號900 號由丙○○、丁○○
    、乙○○共同取得並保持共有，地號900-01為兩造六人共有
    、地號900-02由戊○○所有、地號900-03由甲○○所有、地
    號900-04由庚○○所有。及最初為共有物分割時各共有人曾
　  經協議，900-01號土地應提供為彼此通行之道路等事實，已
    據其提出協議書、土地登記謄本、地籍圖謄本等件為證，且
    為被告所不爭執，自堪認原告此部分之主張為可採信。
二、兩造爭執事項：
  １原告主張：前開協議書內所約定的通行權是就900-01號整筆
　  土地為之，並不附條件，亦即分割完畢所有的共有人都可以
    依約定通行該筆土地。
  ２被告主張：該協議書內所約定的通行權並不是不附條件，而
　　且可以通行的範圍還待另行約定（應依該協議書第六條辦理
　  ）。
三、經查全體共有人於91年03月08日訂立之協議書，其分割方式
    明確記載：「由東面鄰地起算18公尺處由北向南預留6 公尺
    巷道，（即預留巷道後至西面鄰地為9.6 公尺，如實際測量
    形狀與地籍圖示不同時，仍依其比例分割．惟巷道仍應為6
    公尺）」可見當時全體共有人確有預留巷道之合意，而且優
    先確保巷道寬度應有6 公尺。又前開協議書關於舊建物之拆
    除部分明確記載：「各方於土地上之建物或什物，位於預留
    巷道部分於甲方（指黃居龍）取得建築執照後一個月內拆除
    ，甲方剩餘其他建物於甲方取得使用執照後三個月內拆除。
    」有該協議書在卷可據，且被告對該協議書形式及內容之真
    正均不爭執，可知全體共有人就上開事項不但已有約定，而
    且約定內容明確，並無附加其他條件，亦即分割完畢所有的
    共
　　有人都可以取得約定之通行權。
四、關於被告抗辯不採的理由：
　１被告抗辯稱訂定分割協議書乃為配合黃居龍欲建屋娶孫媳而
　  訂定，訂約時各共有人因不諳建築法令，爰依保守穩健原則
    ，從寬預留巷道，以供彈性配合法令。至於實際使用自應回
    歸協議書第六條" 悉依相關法令、習慣及誠信原則" 為之云
    云。但查協議書第六條是約定：「本約未約定事項，悉依相
    關法令、習慣及誠信原則" 為之。」而本件全體共有人就預
    留巷道及舊建物之拆除部分，不但已有約定，而且約定內容
    明確，並非未約定事項，自無適用協議書第六條之餘地，也
    不需要再另行協商。
　２被告抗辯稱分割協議書雖為系爭土地分割事宜而訂定，但其
　  訂定之前提" 配合黃居龍建屋娶孫媳" 亦不復存在，而分割
    登記既已完成，且實際分割內容又與協議書未盡相符（如第
    二條約定由乙、丙、丁共同分配圖示之C ，惟實際分割業已
    分別單獨所有而推翻原約定共有關係），則該協議書有無繼
    續存在以拘束各立協議書人之效力，尚待審究（蓋分割協議
    書乃分割登記之前置作業，分割登記既已完成，則分割協議
    書似已無所附麗）云云。本院遍觀該分割協議書，並未將「
    配合黃居龍建屋娶孫媳」明確記載為分割之前提，更未約定
    待黃居龍建屋娶孫媳後即不再分割，或該協議書失效，又各
    共有人於分割取得單獨所有或較少人共有之部分後，將該取
    得部分再行分割，於該協議書並未明文禁止，復為法律所許
    可，則被告此部分之抗辯，亦不可採。
　３被告抗辯稱系爭地號900-1 土地並未登記為道路用地，且原
　  告丙○○等四人亦未有地役權之登記，則原告只能依民法第
    787 至789 條規定主張通行權或開路權，而非要求被告無條
    件空白授權土地使用，原告主張顯逾法令規定云云。但查原
    告是主張約定通行權，與前開土是否登記為道路用地及民法
    第787 至789 條規定之法定通行無關，被告此部分之抗辯自
    無可採。
　４被告又抗辯稱分割當時共有人有「於臨地號897 號被占用土
　  地未索回前暫不開發建屋，且此項追討工作委由丙○○積極
    處理。」之約定。惟已為原告丙○○所否認，觀前開分割協
    議書，亦無此種記載，被告復不能舉證以實其說，被告戊○○於94年12月06日言詞辯論時並當庭詢問原共有人庚○○當
　  初兩造協議分割時有無約定兩造原共有土地與897 號土地連
    接部分，有一部分被佔用，該被占用部分未索回以前，大家
    都不開發共有土地，而且該索回的動作應由丙○○負責處理
    ？
　　經庚○○之代理人己○○當庭詢問庚○○後答稱：「索回是
　  應該索回，但應由大家一起處理，費用由大家一起分擔。」
    等語，經記明於該日之言詞辯論筆錄，亦可認被告此部分之
    抗辯不足採信。
五、分割前坐落雲林縣斗六市保庄900 號土地之原共有人全體既
    然就分割後同段900-1 號土地留為巷道，供全體共有人通行
    已有明確之約定，原告為原共有人黃居龍之繼承人，自得主
    張此約定通行權，今為被告二人所否認，自得訴請確認之，
    原告並訴請判命被告應容忍原告就前開土地通行，於法均無
    不合，應予准許。
六、結論：原告之訴為有理由，依民事訴訟法第78條、第85條第
    01項前段判決如主文。（庚○○部分已經和解，依和解內容
    其訴訟費用應由庚○○負擔，故判決主文第三項僅就丁○○
    、黃明楻、丙○○三人繳納之訴訟費用4080元定其負擔。）
中　　華　　民　　國　　94　　年　　12　　月　　20　　日
                  民事第一庭    法  官  邱瑞裕
以上正本係照原本作成
如對本判決上訴，須於判決送達後20日內向本院提出上訴狀
中　　華　　民　　國　　94　　年　　12　　月　　20　　日
                                書記官　周玄鎮
